臺灣花蓮地方法院民事判決
111年度訴字第143號
原      告  國軍退除役官兵輔導委員會臺東農場

法定代理人  張道初  
訴訟代理人  吳明益律師
            孫裕傑律師                    
被      告  威金砂石有限公司

法定代理人  陳思辰  
被      告  福田實業有限公司

法定代理人  蔡清波  
訴訟代理人  蔡文生律師
上列當事人間請求確認所有權存在事件，本院於民國111年9月12
日言詞辯論終結，判決如下：
    主      文
原告之訴及假執行之聲請均駁回。
訴訟費用由原告負擔。　　　　
    事實及理由
一、原告主張：
　㈠緣坐落花蓮縣○○鄉○○段0000○0000○0000地號土地(以下合稱系
    爭土地)為中華民國所有，由伊為管理。前因被告福田實業
    有限公司(下稱福田公司)無權占有系爭土地，伊依法訴請福
    田金司拆除地上物返還系爭土地，經本院102年重訴字第19
    號、臺灣高等法院花蓮分院106年度重上字第10號民事判決
    及最高法院108年度台上字第101號民事判決伊勝訴確定(下
    稱前案確定判決)，伊聲請強制執行，而為本院110年度司執
    字第2474號返還土地強制執行事件(下稱系爭執行事件)受理
    ，並查封福田公司所有並放置在系爭土地上之顎碎機1台、
    錐碎機3台、振篩機3台及洗砂機2台(下稱系爭設備)。
　㈡詎被告威金砂石有限公司（下稱威金公司）於系爭執行事件
    中，竟主張系其早於民國96、97年間即向福田公司買受系爭
    設備，為系爭設備之真正所有權人。然威金公司成立後無營
    業之事實，亦未曾給付買賣價金與福田公司，且威金公司之
    法定代理人人選，均係輪流由福田公司之法定代理人蔡清波
    的家族成員擔任，實質上均由蔡清波掌管，故被告2人就系
    爭設備無任何實質買賣契約關係存在，係基於通謀虛偽之意
    思表示而製作買賣契約書，系爭設備實際上仍屬福田公司所
    有。又系爭執行事件中，司法事務官因威金公司主張其為系
    爭設備之所有權人，於111年1月26日在民事執行處行訊問程
    序時，對原告諭知「應於111年2月11日以前提出已聲請保全
    執行之證明，逾期未提出，遺留物應返還債務人威金公司」
    等語，使伊現實上無法對福田公司執行系爭設備。故系爭設
    備所有權歸屬不明確，致伊法律上地位有不安之狀態存在，
    而該不安之狀態，得以判決除去之，伊應有確認判決之法律
    上利益，爰以先位之訴請求確認系爭設備屬福田公司所有。
　㈢若認系爭設備為威金公司所有，則威金公司自96、97年間即
    占用原告所有之系爭土地，為此請求返還相當於租金之不當
    得利，以實際占用系爭土地之總面積，依申報地價即每平方
    公尺新臺幣(下同)180元，計算出總占用之地價後，再按地
    價金額以每年5%計算其年租金額，請求威金公司給付近5年
    相當於租金之不當得利1,349,640元(計算式：180元29,992
    ㎡5%5年＝1,349,640元)。　
　㈣並聲明：
    ⒈先位聲明：
      確認系爭設備為福田公司所有。     
    ⒉備位聲明：
      ⑴威金公司應給付原告1,349,640元，及自起訴狀繕本翌日
        起至清償日止，按年息5%計算之利息。
　　　⑵願供擔保，請准宣告假執行。　　　　
二、被告均則以：　
  ㈠系爭設備均已包含在本院110年度司執字第2474號返還土地強
    制執行事件(下稱系爭執行事件)中，D部分砂石洗選設備輸
    送帶及D1部分砂石洗選設備輸送帶等設備內，既業經拆除完
    畢，原告提起本件訴訟自無確認利益。
　㈡原告業經前案不當得利事件判決取得福田公司因使用系爭土
    地應給付相當於租金之不當得利，並持系爭債權憑證對福田
    公司聲請強制執行返還不當得利，查封福田公司於系爭土地
    上所有之動產，茲毋論其查封執行結果是否能無滿足其債權
    ？然則就威金公司對系爭土地之占有使用，原告何以有權重
    覆再向威金公司請求相當於租金之不當得利？且對系爭設備
    為福田公司所有之有利於原告的事實，原告亦無提出舉證。
　㈢福田公司因配合政府東沙北運政策，於花蓮縣吉安鄉光榮砂
    石工業區設廠，惟因政策反覆，致多年來砂石廠未能合法化
    ，復因政策上限制如欲申請砂石廠合法化，需申請人所使用
    之土地面積不得超過2公頃之故，是96年、97年間除保留自
    用系爭土地之3646地號約1公項土地及其上之機具設備外，
    將3647、3648地號約1.7公頃土地及其上之碎解洗選加工設
    施及設備買賣讓渡予與訴外人蔡川永所成立之威金公司，茲
    原告主張上開買賣係通謀虛偽意思表示、訴外人蔡川永為蔡
    清波親人，請其舉證證明之。又被告間之買賣係於96年11月
    26日即已成立並經公證，斯時原告與福田公司並無任何債務
    糾紛，何需通謀為虛偽買賣？亦怎知14年後會發生系爭強制
    執行事件，何來隱匿財產、規避債務清償責任之說。更遑論
    被告間就系爭設備買賣後，於97年即向原告提出申請，請求
    砂石工廠合法化，威金公司亦早於系爭3648地號土地上設有
    門牌號碼為花蓮縣○○鄉○○村○○○街00巷0號之辦公室，茲上開
    占有事實均早為原告所明知。
　㈣依原告所提系爭設備之占用面積顯然有限，至多占用系爭土
    地中之一筆或兩筆土地部分，且原告已基於同一占用土地事
    實向福田公司請求返還土地及就系爭土地請求相當於租金之
    不當得利，均已勝訴判決並聲請執行，何以再就同一事實重
    複對威金公司再為相同之不當得利租金請求，況縱有不當得
    利之事實，亦應以實際占用土地為相當於租金之不當得利的
    計算。
　㈤威金公司主張受讓福田公司之土地使用權及器材設備，於前
    案返還土地事件判決審理時，因於二審準備程序終結後始行
    提出抗辯，故為二審法院程序上所不採，非經實體判決，併
    予敘明。
　㈥並為答辯聲明：⒈原告之訴駁回。⒉被告願供擔保，請准宣告
    免為假執行。
三、下列事項，有括號所附證據在卷可佐，復為兩造所不爭執，
    先予認定。
　㈠系爭土地為原告管理之國有土地，前因遭福田公司無權占有
    ，經原告起訴請求騰空地上物並返還系爭土地（下稱前案返
    還土地事件），經本院以102年重訴字第19號民事判決於主
    文第6項諭知：「被告福田實業有限公司應將坐落花蓮縣○○
    鄉○○段0000○0000○0000○0000○0000地號土地上如附圖十一所
    示A部分建物、B部分貨櫃屋、C部分廁所、D部分砂石洗選設
    備輸送帶、D1部分砂石洗選設備輸送帶等地上物及設備全部
    清除，並應將占用之土地連同附圖十二所示斜線範圍內之土
    地騰空返還予原告。」；嗣福田公司提起上訴，而經臺灣高
    等法院花蓮分院106年度重上字第10號民事判決駁回福田公
    司之上訴，並於判決理由欄第八點第㈢小點，對福田公司所
    辯稱：「96、97年間將3647、3648地號土地上之碎解洗選設
    備之地上物讓渡與威金公司，並點交其持有，雙方約定在未
    辦理變更合法化前，威金公司暫出租予上訴人福田公司使用
    ，嗣上訴人福田公司於106年2月22日將承租之設備等地上物
    交還威金公司，一併將3646地號土地讓渡予威金公司所有，
    故上訴人福田公司僅使用2373、2381地號土地面積共2569平
    方公尺」之主張不予採信，而駁回福田公司之上訴。嗣福田
    公司提起第三審上訴，經最高法院以108年度台上字第101號
    民事判決駁回該上訴而確定。（見本院卷第139、216-218、
    237-238、441-442頁）
　㈡前案返還土地事件判決確定後，原告持以對福田公司聲請強
    制執行，而為本院以系爭執行事件受理，迄今執行程序尚未
    終結（見本院卷第31-35頁）。
　㈢被告間於96年11月26日就系爭設備簽立買賣契約，並經公證
    人公證(下稱系爭買賣契約，見本院卷第41-110、441頁)
　㈣系爭執行事件中，威金公司持系爭買賣契約主張其為系爭設
    備之所有權人，經本院司法事務官於111年1月26日在民事執
    行處行訊問程序時，對原告諭知「應於111年2月11日以前提
    出已聲請保全執行之證明，逾期未提出，遺留物應返還債務
    人威金公司」等語。(見本院卷第403頁)　
　㈤威金公司曾以系爭設備為其所有，而有排除系爭執行程序之
    權利為由，對原告提起第三人異議之訴，而為本院110年度
    訴字第357號第三人異議之訴事件受理，然因威金公司撤回
    起訴而終結(見本院卷第468-469頁）。
四、本件爭點：
  ㈠原告先位之訴有無權利保護之必要？
　　⒈前案確定判決，是否已就系爭設備之權利歸屬為判斷？該
      判斷之訴訟法上效力？
　　⒉前案確定判決命福田公司應拆除系爭土地上之系爭設備，
      並將系爭土地騰空返還原告之判決效力，是否因威金公司
      於系爭執行程序時主張其為系爭設備所有權人，而受影響
      ？
　　⒊原告先位之訴請求確認系爭設備屬福田公司所有，有無權
      利保護之必要？
　㈡原告備位之訴有無理由？　　
五、本院之判斷：　
　㈠原告先位之訴無權利保護之必要。
　  ⒈按原告之訴，欠缺權利保護必要，法院得不經言詞辯論，
      逕以判決駁回之。但其情形可以補正者，審判長應定期間
      先命補正，民事訴訟法第249條第2項第1款後段定有明文
      。而所謂權利保護必要，係指原告提起之訴訟，就為訴訟
      標的法律關係，有請求法院判決之現實上必要性，亦即在
      法律上有受判決之現實利益(即客觀訴之利益)。從而，若
      未備此要件，法院即應依上揭規定判決駁回原告之訴。次
      按第三人就執行標的物有足以排除強制執行之權利者，得
      於強制執行程序終結前，向執行法院對債權人提起異議之
      訴。如債務人亦否認其權利時，並得以債務人為被告，強
      制執行法第15條亦有規定。亦即第三人就執行標的物縱有
      足以排除強制執行之權利，亦應通過第三人異議之訴排除
      原確定判決之既判力及執行力。
  　⒉前案確定判決已就系爭設備所有權歸屬福田公司為判斷，
      且該判斷於原告與福田公司間有爭點效。
　　  ⑴經查，前案確定判決已判決福田公司應將系爭土地及花
        蓮縣吉安鄉廣榮段2373、2381土地，及其上包括系爭設
        備在內之地上物拆除，並將土地騰空返還予原告等情，
        已如前揭三、㈠所述。而建物、地上物之拆除，以拆除
        義務人就該建物或地上物有所有權或事實上處分權等處
        分權能為必要，而福田公司業經前案確定判決認定為系
        爭設備之所有權人，而判決原告對福田公司之系爭土地
        所有權妨害排除請求權（即民法第767條第1項中段)為
        有理由。從而，雖前案確定判決之訴訟標的為原告對福
        田公司之所有權妨害排除請求權，然因建物、地上物之
        拆除，以拆除義務人就該建物或地上物有所有權或事實
        上處分權等處分權能為必要，故就福田公司為系爭設備
        所有權人，要屬前案確定判決之重要爭點無疑。
　  　⑵又前案二審判決理由欄第八點第㈢小點，已對福田公司所
        辯稱：「96、97年間將3647、3648地號土地上之碎解洗
        選設備之地上物讓渡與威金公司，並點交其持有，雙方
        約定在未辦理變更合法化前，威金公司暫出租予上訴人
        福田公司使用，嗣上訴人福田公司於106年2月22日將承
        租之設備等地上物交還威金公司，一併將3646地號土地
        讓渡予威金公司所有，故上訴人福田公司僅使用2373、
        2381地號土地面積共2569平方公尺」之主張不予採信，
        而駁回福田公司之上訴等情，亦如前揭三、㈠所述，已
        足徵系爭契約之效力業為前案二審判決所審究，是福田
        公司於本件縱主張系爭契約之存在，亦不足以動搖前案
        確定判決系爭設備所有權之判斷。
　　　⑶綜上，前案確定判決就系爭設備所有權歸屬福田公司之
        判斷，於原告與福田公司間之後訴訟已有爭點效。從而
        ，原告與福田公司於本件均不得再行爭執上情。　
　  ⒊前案確定判決之既判力及爭點效均不及於威金公司，惟於
      威金公司對原告提起第三人異議之訴並獲勝訴判決確定前
      ，原告仍得持前案確定判決對系爭設備為強制執行。
　　  ⑴系爭買賣契約係被告間於96年11月26日締結並經公證人
        公證等情，已如前揭三、㈢所述，是倘被告主張系爭設
        備業因系爭買賣契約業由福田公司移轉所有權予威金公
        司乙節為真，因此所有權移轉行為係發生在前案確定判
        決繫屬之前，是威金公司自非民事訴訟法第401條第1項
        所稱之「當事人之繼受人」或「為當事人或其繼受人占
        有請求標的物之人」，自不受前案確定判決既判力之拘
        束。復因其並非前案確定判決之當事人，自亦不生爭點
        效之效力。
　　  ⑵惟前案確定判決既認系爭設備屬福田公司所有，並諭知
        福田公司應將系爭設備清除，並將系爭土地騰空返還予
        原告，則縱系爭設備實際上為威金公司所有，惟於威金
        公司依強制執行法第15條規定對被告提起第三人異議之
        訴並獲勝訴判決確定前，仍無從排除前案確定判決之既
        判力及執行力。又威金公司雖曾以系爭設備為其所有，
        而有排除系爭執行程序之權利為由，對原告提起第三人
        異議之訴，而為本院110年度訴字第357號第三人異議之
        訴事件受理，然因威金公司撤回起訴而終結，已如前揭
        三、㈤所述。揆諸上揭說明，原告仍得持前案確定判決
        對系爭設備為強制執行。
　  ⒋原告先位之訴請求確認系爭設備屬福田公司所有，無權利
      保護之必要。
　　  ⑴本件雖威金公司主張系爭設備為其所有，惟於威金公司
        依強制執行法第15條規定對被告提起第三人異議之訴並
        獲勝訴判決確定前，既無從排除前案確定判決之既判力
        及執行力，原告仍得持前案確定判決對系爭設備為強制
        執行。又前案確定判決就系爭設備所有權歸屬福田公司
        之判斷，於原告與福田公司間之後訴訟已有爭點效，已
        如上揭⒉述，從而，原告先位再以福田公司為被告，而
        請求確認系爭設備歸福田公司所有，即難認有何權利保
        護之必要。
　　  ⑵雖原告主張本院司法事務官於111年1月26日在民事執行
        處就系爭執行事件行訊問程序時，業向原告諭知：「應
        於111年2月11日以前提出已聲請保全執行之證明，逾期
        未提出，遺留物應返還債務人威金公司」等語，主張原
        告現實上無法以前案確定判決來執行系爭設備。惟威金
        公司未透過第三人異議之訴排除前案確定判決之既判力
        及執行力，則前案確定判決之效力自不因本院司法事務
        官上開諭知而有所妨礙。又系爭執行事件之執行程序迄
        今尚未終結等情，已如前揭三、㈢所述，原告自得於系
        爭執行事件中執前案確定判決對系爭設備為強制執行，
        益徵原告先位之訴無權利保護之必要。
  　  ⒌綜上，本件難認原告先位之訴有何權利保護之必要，爰
        依民事訴訟法第249條第2項第1款後段之規定判決駁回
        原告先位之訴。
　㈡原告備位之訴為無理由。　　
　  ⒈原告先位之訴既無理由，本院自應就備位之訴予以審理。
　  ⒉本件系爭設備業經前案確定判決認定所有權歸屬福田公司
      ，且未經威金公司透過第三人異議之訴排除前案確定判決
      之既判力及執行力，自無從認定系爭設備屬威金公司所有
      。從而，原告主張系爭設備屬威金公司所有，且系爭設備
      占用系爭土地並無合法權源等情，而請求威金公司給付相
      當於租金之不當得利，自屬無據。
　  ⒊綜上，原告備位之訴，亦無理由。　
六、綜上所述，原告先位之訴，無權利保護之必要；原告備位之
    訴，亦無理由，均應予以駁回，爰判決如主文第1項所示。
    原告備位之訴之假執行聲請，因失所附麗，應併予駁回。
七、本件事證已臻明確，兩造其餘攻擊防禦方法及舉證，核於判
    決結果不生影響，爰不一一論斷，附此敘明。　　
八、訴訟費用負擔之依據：民事訴訟法第78條。　　
中    華    民    國   111    年    10    月    14    日
                  民事第二庭  法  官  李立青
以上正本係照原本作成。
如不服本判決，應於送達後20日內，向本院提出上訴狀並表明上
訴理由，如於本判決宣示後送達前提起上訴者，應於判決送達後
20日內補提上訴理由書（均須按他造當事人之人數附繕本並繳納
上訴裁判費）。
如委任律師提起上訴者，亦應一併繳納上訴審裁判費。
中　　華　　民　　國　　111 　年　　10　　月　　18　　日
                              書記官  林政良